【裁判字號】    94,訴,316
【裁判日期】    950703
【裁判案由】    侵權行為損害賠償
【裁判全文】
臺灣屏東地方法院民事判決               94年度訴字第316號
原      告  丁○○○
訴訟代理人  湯瑞科律師
被      告  甲○○
            丙○○
上列當事人間請求侵權行為損害賠償事件，原告提起刑事附帶民
事訴訟（94年度附民字第38號），經刑事庭移送，本院於民國95
年6 月19日言詞辯論終結，判決如下：
    主  文
被告應連帶給付原告新臺幣肆萬元，及自民國九十四年四月二十
六日起至清償日止，按週年利率百分之五計算之利息。
被告甲○○應給付原告新臺幣仟元，及自民國九十四年四月二
十六日起至清償日止，按週年利率百分之五計算之利息。
原告其餘之訴駁回。
訴訟費用由被告連帶負擔百分之五、餘由原告負擔。
原告勝訴部分得假執行。但被告如於執行標的物拍定、變賣或物
之交付前，以新臺幣肆萬仟元為原告預供擔保，得免為假執行
。
原告其餘假執行聲請駁回。
    事實及理由
一、原告主張：
  (1)被告二人為夫妻，與原告毗鄰而居。於民國93年5 月16日上
    午10時左右，被告丙○○因與原告在原告所有之屋後曬衣工
    作處發生口角，詎被告甲○○聞聲後竟出面辱罵及恐嚇原告
    稱「幹你娘，要讓你全家死光光」等語，被告丙○○並拉扯
    原告之頭髮將原告推撞牆壁，致原告受有左額（起訴狀誤繕
    為右額）血腫之傷害，被告甲○○亦出拳毆打原告之右眼，
    造成原告右眼周邊視網膜裂孔及玻璃體出血等嚴重傷害。
  (2)查被告上開共同侵權行為，致原告受有如下之損害：
    勞動能力喪失部分：原告從事縫製及修改衣服為業，因被
      告共同傷害之行為，造成原告右眼周邊視網膜裂孔，眼球
      玻璃體出血，視力退化，影響原告以穿針引線為主之裁縫
      工作。原告受此右眼傷害，就所從事之裁縫工作言，至少
      已喪失百分之30之工作能力，而原告受害當時年齡為54歲
      ，直至原告計畫退休之65歲止，尚有11年之工作年齡，以
      勞工每月基本薪資新臺幣（下同）16,000元計算，每年工
      作收入至少應為192,000 元，原告所受之右眼傷害使原告
      喪失百分之30工作能力，每年喪失57,600元，再依霍夫曼
      式計算法扣除11年之中間利息後，爰請求勞動能力喪失之
      損害賠償380,000 元。
    精神賠償金部分：被告除共同辱罵及恐嚇原告外，並出手
      故意傷害原告，且傷害之部位又係屬靈魂之窗的眼睛，致
      原告精神上受有嚴重打擊，原告眼睛受傷當時，負責診治
      之醫師認定傷害嚴重，必須馬上開刀。又因原告疼痛難耐
      及傷害嚴重，醫師須施以二次開刀手術，始能完成，且迄
      今仍無法完全復原，並須長期門診追蹤治療，並有不可預
      期之可能變化。原告現年55歲，依臺灣女性平均餘命為基
      準，尚有20餘年之歲月，均須在此情況下度日，造成原告
      精神上之重大痛苦，爰僅請求連帶賠償原告500,000 元以
      資慰撫等語。並聲明：（一）被告應連帶給付原告880,00
      0 元，及自起訴狀繕本送達翌日起至清償日止，按週年利
      率百分之5 計算之利息。（二）願供擔保，請准宣告假執
      行。
二、被告則以：被告並未於93年5 月16日共同毆傷原告。原告右
    眼視力減退係因罹患有糖尿病及年紀增長退化所引起之視網
    膜病變，與被告無關。否認原告從事縫製及修改衣服為業，
    及其因眼睛傷害致喪失百分之30工作能力。原告右眼傷害及
    視力減退均與被告無關，原告自無精神損害賠償請求可言。
    縱認原告受有精神上之損害，原告請求精神慰撫金50萬元，
    顯屬過高等語，資為抗辯，並聲明：（一）原告之訴駁回。
    （二）如受不利益判決，願供擔保免為假執行。
三、本件兩造爭執點為：（一）被告甲○○是否有公然侮辱原告
    ？（二）被告丙○○是否有傷害原告？（三）被告甲○○是
    否有傷害原告？（四）原告得請求損害賠償的項目及金額為
    何？經查：
（一）有關被告甲○○是否有公然侮辱原告部分：
      查被告甲○○、丙○○夫妻與原告丁○○○及訴外人蘇金
      福夫妻毗鄰而居。於93年5 月16日上午10時許，原告與被
      告丙○○因細故在防火巷口，發生口角。被告甲○○耳聞
      爭吵聲即出面，竟基於公然侮辱之犯意，在該不特定人均
      得以共聞共見之防火巷口，辱罵原告：「幹妳娘，妳全家
      死光光」，原告亦不甘示弱，基於公然侮辱之犯意，回罵
      被告甲○○：「幹你娘，你全家死光光」，對被告丙○○
      辱罵：「瘋女人」等語之事實，業經原告於屏東地方法院
      檢察署偵查庭及本院刑事庭審理程序中陳述在卷，亦據本
      院調閱臺灣屏東地方法院檢察署93年度偵字第3433號、本
      院93年度易字第690 號刑事卷宗查核屬實，有原告之訊問
      筆錄、審判筆錄在卷可憑，參以證人乙○○於本院刑事庭
      證述：「（有幾人在拉扯？）4 人，甲○○夫妻及他兒子
      及丁○○○4 人」「（當開始時，他們在拉扯時，你看到
      何事？）我是聽到爭執才過去的，剛開始只是看到他們4
      人…」「（有無聽到他們之間的聲音？）吵架當然會罵來
      罵去，但是他們罵什麼，我沒有去記。」（見本院93年度
      易字第690 號刑事卷第71頁）等語在卷可按，前開事實亦
      經本院以93年度易字第690 號、臺灣高等法院高雄分院以
      94年度上易字第728 號判決確定，證人乙○○復於本院審
      理中證述「被告甲○○當時對著原告罵三字經（幹你娘）
      …」等語（見本院卷57頁），顯見被告甲○○確有辱罵原
      告上開在客觀上足以貶損原告人格評價之字眼，則原告主
      張被告甲○○公然侮辱原告之事實為真實。
（二）有關被告丙○○是否有傷害原告部分：
      查原告丁○○○與被告甲○○於前開時地互相叫罵後，因
      原告原在防火巷內烹煮食物，訴外人蘇金福在屋內叫喚原
      告返回防火巷內將爐火熄滅，惟在原告返轉回防火巷內時
      ，被告丙○○不滿遭原告辱罵，亦跟隨原告步至防火巷內
      ，並出於傷害之故意，徒手拉扯原告之頭髮撞向牆壁，致
      原告受有左額血腫之傷害，除為原告於本院刑事庭審理時
      陳述在卷外，被告甲○○亦於前開案件中具結證稱：「…
      後來我太太與丁○○○他們2 人的手互相拉在一起…」（
      見本院93年度易字第690 號傷害刑事卷第65頁）等語，及
      證人乙○○於本院刑事庭如上述（一）之證述外，復佐以
      證人乙○○於本院證述「…我當時看到被告丙○○用右手
      抓住原告頭髮，原告當時喊叫很痛…」（見本院卷第57頁
      ）及原告所提出之診斷證明書附卷於刑案偵查卷內，則原
      告主張被告丙○○拉扯原告之頭髮並撞牆壁，致原告受有
      左額血腫之傷害，應堪採信。
（三）有關被告甲○○是否有傷害原告部分：
      被告甲○○跟隨被告丙○○進入防火巷後，見原告與被告
      丙○○互相拉扯扭打時，竟與被告丙○○共同基於傷害之
      犯意聯絡，徒手揮拳毆打原告，3 人並進而發生扭打、推
      擠，混亂中，被告甲○○揮拳擊中原告之右眼，原告因遭
      擊中右眼而痛呼：「我的眼睛，我的眼睛」等語，致原告
      受有右眼周邊視網膜退化並裂孔、右眼外傷性玻璃體出血
      等傷害之事實，已據原告於警詢、本院刑事庭及臺灣高等
      法院高雄分院刑事庭審理程序中指述明確，亦有臺灣屏東
      地方法院檢察署93年度偵字第3433號、本院93年度易字第
      690 號刑事卷宗、臺灣高等法院高雄分院94年度上易字第
      728 號查核屬實，復有財團法人屏東基督教醫院（下稱屏
      東基督教醫院）在本院93年度易字第690 號刑事案件中以
      94年6 月19日（94）屏基醫字第9406101 號函函覆略以：
      病人（即原告丁○○○）雖曾於91年5 月11日至93年5 月
      17日之前於財團法人屏東基督教醫院眼科就診，其間已有
      糖尿病視網膜病變（雙眼），但並無玻璃體出血之症狀（
      末期糖尿病視網膜病變易發生自發性玻璃體出血）。但病
      人未達末期糖尿病視網膜病變，故受傷時，左眼（未受傷
      眼）並無玻璃體出血，表示糖尿病視網膜病變有可能玻璃
      體出血，但病人右眼應有加以外力因素才導致出血（因雙
      眼視網膜情況相當，若非外力性出血，則左眼也可能出血
      ）。另週邊視網膜退化與各病人體質不同有關，在正常人
      也有可能有視網膜退化並併裂孔之情形，然醫學上文獻上
      亦有許多外傷性引發之裂孔，臨床上僅能就有無外傷之介
      入而推估，無法確實其相連性。只不過因病人受傷後立即
      檢視即發現裂孔，有時間上之吻合。總結其外傷於玻璃體
      出血之關係為糖尿病視網膜病變之病人，由於其網膜血管
      較脆弱，出血之可能性就較高，但加以外力之因素，更提
      高其可能力等語相符，原告主張被告甲○○出拳毆打其右
      眼，致受有右眼周邊視網膜裂孔及玻璃體出血之傷害，足
      資認定。
（四）原告得請求損害賠償的項目及金額部分：
    (1)就精神賠償金部分：
      按因故意或過失，不法侵害他人之權利者，負損害賠償
        責任；次按數人共同不法侵害他人之權利者，連帶負損
        害賠償責任；又不法侵害他人之身體、名譽，被害人雖
        非財產上之損害，亦得請求賠償相當之金額，民法第18
        4 條第1 項前段、第185 條第1 項前段、195 第1 項定
        有明文。
      被告甲○○公然侮辱及與被告丙○○共同毆打原告，致
        原告受有左額血腫、右眼周邊視網膜退化並裂孔、右眼
        外傷性玻璃體出血、左額血腫等傷害之事實，已如前述
        ，本院審酌原告所受傷害及學歷高中肄業，事故發生時
        為家庭主婦，名下有不動產2 筆，而被告甲○○為師專
        畢業，事故發生時為國小教師、名下無不動產，被告丙○○學歷為高中畢業，為家庭主婦、名下有4 筆不動產
        ，及十數筆股票投資，有財政部臺灣省南區國稅局綜合
        所得稅各類所得資料清單（見本院另案94年度訴字第32
        1 號、本院卷第21至31頁）可按，認原告因被告甲○○
        公然侮辱所受之精神上損害以請求3,000 元慰藉金為適
        當，而認原告因被告甲○○與被告丙○○共同傷害所受
        精神上之損害以請求40,000元慰藉金尚屬相當，逾此部
        分請求，即屬無據。另就公然侮辱部分，係屬被告甲○○個人侵權行為，在主觀及客觀上，並無共同關聯性，
        則原告主張就公然侮辱部分，被告亦應負連帶賠償責任
        ，即無理由。
    (2)就勞動能力喪失部分：
      原告主張其以替人手工製作及修改衣服為業，因被告共
        同傷害行為，造成原告右眼周邊視網膜裂孔，眼球玻璃
        體出血，視力退化，影響原告以穿針引線為主之裁縫工
        作，原告受此右眼傷害，就所從事之裁縫工作言，至少
        已喪失百分之30之工作能力等語，惟為被告所否認。另
        本院依職權就原告因本件傷害之視力影響等相關問題函
        詢屏東基督教醫院，經該醫院於95年2 月2 日以（95）
        屏基醫字第9502004 號函回覆「查病患丁○○○於本院
        就醫情形，回覆如下：1.病人（即原告）之目前視力與
        受傷前比較並無減退。2.病人受傷後僅有短暫之視力不
        良，在玻璃體出血消失後即改善。3.病人在受傷前曾至
        本院就診，當時視力與常人差異不大。目前視力與當時
        無差異。」（本院卷第83頁），原告另請求本院將其所
        受傷害送鑑定，惟經本院電詢屏東基督教醫院，經該醫
        院醫務部回覆「本院未受理視力鑑定，故本件未做鑑定
        ，但經詢問醫師，醫師說函文內容已相當於鑑定結果」
        有公務電話紀錄表1 紙（本院卷93頁）附卷可稽，是原
        告受傷後之視力，已回復與受傷前相同，堪為認定。原
        告主張因被告共同侵權行為導致其右眼視力減損即無足
        採。
      又原告右眼視力遭被告傷害時，雖有短暫視力不良，惟
        目前已恢復至未受傷害前之相當視力已如前述，則原告
        即無因視力減損致喪之勞動能力可言。原告主張因右眼
        視力減損致勞動能力喪失百分之30，請求被告應連帶給
        付其因勞動能力喪失之損害380,000 元，為無理由，應
        予駁回。
四、綜上所陳，原告依侵權行為之法律關係請求被告甲○○、丙○○如主文第1 、2 項所示之金額及自起訴狀繕本送達翌日
    起即94年4 月26日按法定利率週年利率百分之5 計算之利息
    ，即有理由，應予准許，逾此範圍請求，尚乏依據，應予駁
    回。又本件所命給付之金額未逾新臺幣500,000 元，應依職
    權宣告假執行，被告陳明願供擔保請准免為假執行之宣告，
    核無不合，爰酌定相當之擔保金額，予以准許。另本件本院
    既依職權宣告假執行，原告假執行之聲請即無必要，應予駁
    回。
五、本件事證已臻明確，兩造其餘攻擊防禦方法及所提證據，經
    核於結果不生影響，爰不一一論述，併此敘明。
據上論結，原告之訴為一部有理由，一部無理由，依民事訴訟法
第79條、第85條第2 項、第389 條第1 項第5 款、第392 條第2
項，判決如主文。
中    華    民    國    95    年    7     月    3     日
                  民事第一庭    審判長法  官  羅心芳
                                      法  官  林雅莉
                                      法  官  邱玉汝
正本係照原本作成。
如不服本判決，應於收受送達後20日內向本院提出上訴書狀，其
未表明上訴理由者，應於提出上訴後20日內向本院補提理由書狀
（均須按他造當事人之人數附繕本）。
中    華    民    國    95    年    7     月    4     日
                                      書記官  魏慧夷


司法院資訊處製作；財團法人民間司法改革基金會備份。
